臺灣高等法院臺南分院刑事判決　　　　 九十一年度上更(一)字第二五號　　Ｇ
　　　上　訴　人
　　　即　被　告　丙　○　○
　　　選任辯護人　曾　柏　嵩　律師
右上訴人因違反貪污治罪條例案件，不服臺灣雲林地方法院八十九年度訴字第二二八
號中華民國九十年六月二十九日第一審判決（起訴案號：臺灣雲林地方法院檢察署八
十九年度偵字第一八四三號），提起上訴，經最高法院第一次發回更審，本院判決如
左：
      主      文
原判決撤銷。
丙○○行使公務員明知為不實之事項，而登載於職務上所掌之公文書，足以生損害於
公眾，處有期徒刑壹年貳月。緩刑參年。
      事      實
一、丙○○為行政院國軍退除役官兵輔導委員會雲林榮譽國民之家（下稱雲林榮家）
    之秘書室組員，負責購辦公用物品之業務，係依據法令從事公務之人員，於民國
    （下同）八十八年七月間，代表「雲林榮家」向斗六市大賣商拍賣廣場購買二包
    十公斤裝之洗衣粉，單價每包為新臺幣（下同）二百元，其明知購買數量僅為二
    包，並非二十三包，竟於職務上所應製作之雲林榮家八十八年七月份清潔用品領
    用統計表上及七月份清潔用品費第二十六號黏貼收據之申報憑證上，故意虛列計
    購買二十三包十公斤裝洗衣粉（即多列二十一包計四千二百元）金額，同時將上
    開所列之四千二百元載於其在八十八年九月十五日之申報款項應製作之簽呈上，
    合計於七月份清潔用品各單位使用總金額一萬一千六百一十三元內，而將事實上
    僅購買二包洗衣粉而非購買二十三包洗衣粉之不實事項，登載於各該統計表、申
    報憑證、簽呈等職務上所掌之公文書上，計共虛報二十一包洗衣粉數量，並據以
    申報而行使，足以生損害於「雲林榮家」之財務管理。
二、案經法務部調查局雲林縣調查站移送臺灣雲林地方法院檢察署檢察官偵查起訴。
    理  由
一、訊據上訴人即被告丙○○（下稱被告）於固坦承有向斗六市大賣商拍賣廣場購買
    二包洗衣粉等情，惟否認登載不實之犯行辯稱：關於洗衣粉部分，八十八年七月
    份之需求為二包，實際上亦只購買二包而已，但是有部分東西雖不是洗衣粉，是
    同事臨時（公務）需要清潔豁用品等物自行到他（指大賣商戊○○）店內去拿，
    回來再跟我說，廠商（指戊○○）的收據都將它寫成洗衣粉，都把他加在一起請
    款，把簽（收）單及需求單的金額一起請款，沒有另外寫明細；所以十公斤裝的
    洗衣粉雖只買二包，為了合計其他雜項貨品費用，才以拼湊列在七月份清潔用品
    領用統計表上填寫購買二十三包十公斤裝洗衣粉等語。
二、惟查：
（一）被告於雲林榮家在八十八年七月份清潔用品領用統計表及七月份清潔用品費第
      二十六號黏貼收據之申報憑證均為被告所製作，且因以拼湊方式虛列洗衣粉以
      補足總金額，竟於職務上所應製作之雲林榮家八十八年七月份清潔用品領用統
      計表上及七月份清潔用品費第二十六號黏貼收據之申報憑證上，故意虛列計購
      買二十三包十公斤裝洗衣粉（即多列二十一包計四千二百元）金額，同時將上
      開所列之四千二百元載於其在八十八年九月十五日之申報款項應製作之簽呈上
      ，合計於七月份清潔用品各單位使用總金額一萬一千六百一十三元內，而將事
      實上僅購買二包洗衣粉而非購買二十三包洗衣粉之不實事項，登載於各該統計
      表、申報憑證、簽呈等職務上所掌之公文書上，計共虛報二十一包洗衣粉數量
      ，並據以申報而行使，足以生損害於「雲林榮家」之財務管理等情，業據被告
      於雲林榮家政風室調查時及調查站偵訊時，坦承以拼湊方式報帳，並有統計表
      附卷可按（詳他字三四九號卷第十頁、第二十二頁、第二十四頁、第二十五頁
      ）、清潔用品費第二十六號黏貼收據之申報憑證、簽呈等被告職務上所掌之公
      文書附卷可稽（見偵查卷他字卷第六頁、第八頁、原審卷第一０六頁）。事證
      已明。
（二）又據雲林榮家政風室主任子○○於偵查中證稱：「我是雲林榮民之家政風室主
      任，榮家主任余天彪在八十八年九月底發現丙○○所製作的七月份文具紙張、
      清潔用品之領用品清單有問題而交代我查，經我查證結果，發現需求單與領用
      統計表不符。我們單位依規定要採購用品，需在前一個月由各單位將所需用品
      填在需求單上，再將需求單交由秘書室彙整，秘書室統計數量後再交由秘書室
      承辦人丙○○向訂約廠商戊○○及孫美蓮去領貨再交由各單位領用，除了丙○○集中領貨外，並未發現有榮家同仁私自去領貨的情形，且依規定也不可以由
      同仁私自去向廠商領貨。而我發現有不符的地方，在洗衣粉方面，需求單上記
      載洗衣粉十公斤裝是二包，但丙○○在領用統計表上登載二十三包，．．而在
      我的訪談筆錄上，丙○○亦承認實際領用十公斤裝洗衣粉二包，．．但他辯解
      說是在事忙的時候用拼湊方式來報帳，但我認為我們榮家可以實報實銷，不用
      拼湊來報銷。．．我在丙○○的辨公室抽屜內發現有空白收據，所亦我懷疑他
      用空白收據故意製作假帳而報調查站處理。其他小樣貨品均有符合」。核其中
      洗衣粉二包虛列為二十三包部分與被告上開供述相符。
（三）被告又辯稱：大賣商出據將拍賣廣場所購買其他雜項貨品及員工向簽約廠商自
      行領用之物品，換算為洗衣粉之價格計列，伊始在該統計表上填寫購買二十三
      包洗衣粉等語，惟查雲林榮家員工若有急用物品向簽約廠商自行領用，均須事
      先知會承辦人或會同承辦人同往取貨，將簽收單交承辦人報帳，並由廠商彙
      集簽單後再向雲林榮家請款，不是任何人都可以去領，必須與業務有關，需要
      者去領，業經證人曹俊明、辛○○、庚○○等於本院上訴審時供證屬實（詳本
      院上訴審卷第六一頁、六二頁、九十年十月十六日訊問筆錄），並據雲林榮家
      員工己○○、辛○○、丁○○、甲○○、癸○、壬○○、乙○○、庚○○等人
      於本院更審時均亦各陳明有事前向被告說過，被告即會跟廠商（指戊○○）說
      伊等會去拿物品等語（見本院九十一年八月二日訊問筆錄），且據被告所提之
      「其他雜項貨品」金額估價單共二十一紙（附於原審證物袋），又上開估價單
      中屬八十八年七月份者十紙，金額共二千三百四十元，惟漏載日期之估價單有
      三紙，合計金額三八四元，另有員工註明六月份而申報於七月份之估價單有八
      紙，合計金額一四三一元，共計四一五五元，雖與四千二百元略有不符，應係
      誤算所致。是被告此部分之辯解應有實際購買用品，並無不合。被告另於本院
      更審辯論時所提之零星取貨之簽收單統計表亦有誤載四一六三元等情，稍有不
      合，並不足取。被告不實登載之犯行部分，應甚明確，是被告此部分之辯解雖
      無浮報，惟究竟係屬不實登載無誤。
（四）經原審向審計部調取被告申報原始憑證，有關雲林榮家八十八年七月份清潔用
      品中，仍申報列二十三包十公斤裝洗衣粉，有審計部八十九年十一月三十日台
      審部總字第八九０四八０號函及所附原始憑證之雲林榮家八十八年七月份清潔
      用品領用統計表、七月份清潔用品費黏貼收據之申報憑證及簽呈各一紙在卷可
      證（附於原審卷第一０三頁），被告虛列、浮報二十一包洗衣粉之事實甚為明
      確。又上述領用統計表、申報憑證、簽呈均為被告職務上所製作之公文書並進
      而行使持以申報，有雲林榮家九十年五月二日（九十）雲家政字第一一八四號
      函一紙在卷可證（見原審卷第二一七頁以下至第二二０頁），依其作用，可證
      明雲林榮家向廠商購買物品數量，雲林榮家各單位使用物品之狀況，主管憑以
      核發請領之文件，甚至核銷單位預算，呈報審計部審核、結算之憑證，且為廠
      商資以領款之依據，具備公文書之形式，其內容並具一定證明之效力，非單純
      公家機關內部使用之文書而已，其屬被告職務上所掌之公文書無誤。其未以實
      際買受之物申報而概列以洗衣粉（二十一包部分）之不實登載，自足以生損害
      於「雲林榮家」之財務管理。
（五）綜上所述，本件被告關於八十八年七月份清潔用品中，其十公斤裝洗衣粉數量
      登載不實等事實，事證已臻明確，所辯不足採信，被告之犯行洵堪認定，應予
      依法論科。
三、查被告係依據法令從事公務之人員，竟於購辦公用物品時，在統計表、申報憑證
    、簽呈上虛報洗衣粉之數量，登載不實，核其所為係犯刑法第二百十六條、行使
    第二百十三條之登載不實之公文書罪。其登載不實公文書後據以行使，其登載之
    低度行為，應為行使之高度行為所吸收，只論以行使登載不實之公文書罪。
四、原審予以論罪科刑，固非無見，惟查：被告被訴觸犯貪污治罪條例第四條第一項
    第一款之侵占公有財物罪、及第三款購辦公用物品，浮報數量罪，應認犯罪不能
    證明，詳后所述，並與上開行使登載不實罪有裁判上一罪之關係，不另為無罪之
    判決，此部分原審誤認被告成立購辦公用物品，浮報數量罪部分，尚有未洽。被
    告上訴意旨，否認犯罪，指摘原判決不當，雖不足採，惟原判決既有上開可議之
    處，自屬無可維持，應由本院撤銷改判。查被告所犯本案犯罪情節，甚為輕微，
    且被告素行良好，並無犯罪前科，有本院被告全國前案紀錄表可按。爰審酌被告
    之犯罪動機（為圖一時之方便登載）、目的、手段、生活狀況、品行、犯罪所生
    之損害及犯後態度等一切情形，量處有期徒刑一年二月。末查被告並無前科，未
    曾受有期徒刑以上刑之宣告，此有本院被告全國前案紀錄表暨臺灣雲林地方法院
    檢察署刑案資料查註紀錄表可據，本件因被告因一時之為圖方便而登載不實，價
    值非鉅，情節輕微，經此偵審程序及科刑之宣告後，當知所警惕，而無再犯之虞
    ，本院因認前開所宣告之刑，以暫不執行為適當，併予宣告緩刑三年，以啟自新
    。
五、公訴意旨又以：被告丙○○於八十八年六月間，代表「雲林榮家」向戊○○所經
    營之斗六市大賣商拍賣廣場，購買十六個郵箱，總價為四千元，丙○○於八十八
    年六月二十五日向「雲林榮家」申請領取上開四千元支用後，竟意圖為自己不法
    之所有，將之侵占入己，而未將該款項給付給廠商戊○○。又另於八十八年七月
    間，又代表「雲林榮家」分別向斗六市大賣高拍賣廣場購買二包十公斤裝之洗衣
    粉、向孫美連所經營之雲林縣斗六市玉兔儀器文具行購買十八支油性細字奇異筆
    ，卻在雲林榮家八十八年七月份清潔用品領用統計表及文具用品領用統計表上，
    虛報購買二十三包十公斤裝洗衣粉、及二百五十二支油性細字奇異筆，浮報購買
    之洗衣粉二十一包、油性細字奇異筆數量二百三十四支，因認被告犯貪污治罪條
    例第四條第一項第一款、第三款之購辦公用物品，浮報數量罪云云。
（一）公訴意旨以被告侵占上述購買十六個郵箱款四千元及浮報油性細字奇異筆數量
      二百三十四支，無非係以證人子○○證述在油性細字筆方面，需求單上為十八
      支，但在文具紙張領用統計表上卻登載為二百五十二支，另採購郵箱十六個四
      千元問題，戊○○有向主任反應四千元採購郵箱錢未付，經訪談戊○○，亦稱
      確實尚未收到丙○○之四千元，而丙○○已在八十八年六月二十五日領走該筆
      四千元款項云云；及證人戊○○證稱：丙○○未將該筆貨款四千元交付，有一
      天榮家余主任到店裡來，有向其反應，他說回去會查明，政風室主任有來調查
      ，均有據實回答，人事管理員有代付四千元，而丙○○到現在未給付四千元云
      云；並據雲林榮家八十八年七月份清潔用品領用統計表及文具紙張需求單及領
      用統計表、支出傳票、郵箱收據、現金出納備查簿等證物，為其主要論據。
      惟為被告對此部分否認有何侵占、浮報之犯行，辯稱：奇異筆部分係筆誤記錯
      ，因為奇異筆一枝是十四元，買了十八支總價二百五十二元，把總價二百五十
      二元誤為買了二百五十二支，所以數量才寫為二百五十二支，至於購買的郵箱
      十六個，其價金四千元確實已給付予戊○○了，洗衣粉係因榮家員工同仁向廠
      商取貨多項，廠商以洗衣粉二十一包之價格換算，並無浮報等語。
（二）按犯罪事實應依證據認定之，無證據不得推定其犯罪事實；又不能證明被告犯
      罪者，應諭知無罪之判決，刑事訴訟法第一百五十四條、第三百零一條第一項
      分別定有規定。認定不利於被告之事實，須依積極證據，苟積極證據不足為不
      利於被告事實之認定時，即應為有利於被告之認定，更不必有何有利之證據。
      此之所謂證據，須確屬能為被告有罪之證明，而無瑕疵可指者，始足當之；再
      者，犯罪事實之認定，應憑證據，所謂證據，須適於為被告犯罪事實之證明者
      ，始得採為斷罪資料，如未能發現相當證據，或證據不足以證明，自不能以推
      測或擬制之方法以為裁判基礎；又所謂認定犯罪事實所憑之證據，雖不以直接
      證據為限，間接證據亦包括在內，然而無論直接或間接證據，其為訴訟上之證
      明，須於通常一般人均不致有所懷疑，而得確信其為真實之程度，始得據之為
      有罪之認定，倘其證明尚未達到此一程度，而有合理懷疑存在時，即應為無罪
      之判決（最高法院二十九年上字第三一○五號、三十年上字第八一六號、四十
      年台上字第八六號、五十三年台上字第二七五○號、七十六年台上字第四九八
      六號判例參照）。
（三）經查：
１、訊據被告矢口否認上開犯行，辯稱：奇異筆部分係筆誤記錯，因為奇異筆一枝是
    十四元，買了十八支總價二百五十二元，把總價二百五十二元誤為買了二百五十
    二支，所以數量才寫為二百五十二支，惟發覺錯誤後，已予更正，陳報審計部並
    無錯誤等語。查被告所辯上情，經原審向審計部調取被告關於八十八年七月份使
    用文具用品之申報原始憑證，依審計部函文，其所附之雲林榮家八十八年七月份
    使用文具用品統計表及七月份文具紙張清潔用品需求單，均記載申報油性細字奇
    異筆數量十八支，而非二百五十二支，所附申報憑證及簽呈均記載金額為一萬一
    千八百零四元，亦無出入（見原審卷第一一三頁），則被告最後申報之數額既為
    油性細字奇異筆十八支，應無浮報之事實，而且證人戴勝利於原審亦結證證明其
    核對八十八年七月份使用文具用品部分，問過領用人，確實均有拿到文具用品，
    並無浮報等語（見原審卷第二五一頁），是被告此部分辯解應可採信。
２、至於被告被訴侵占十六個郵箱之價款四千元之部分，雖證人戊○○於調查站訊問
    時證稱：「丙○○於八十八年六月間，在取得前述郵箱及收據後，一直未將四千
    元之價款交付給我或大賣商其他員工，直到八十八年十二月二十一日雲林榮家政
    風室主任蘇主任及一位職員到大賣商詢問我，是否有雲林榮家向大賣商購買物品
    仍有積欠貨款之情事，我才向蘇主任等說明仍有前述之十六個郵箱之貨款未支付
    ，於是蘇主任乃先行墊付四千元給我，我另開立乙張四千元的收據給蘇主任」（
    詳他字三四九號卷第四十六頁）。偵查中亦證稱：「在八十八年六月間，我有將
    十六個郵箱交給榮民之家，因丙○○未將該筆貨款四千元交付，有一天榮家余主
    任到店裡來，我有向其反應，他說回去會查明。政風室主任有來調查，我有據實
    回答，人事管理員有代付四千元，而丙○○到現在未還我四千元。」（詳偵字一
    八四三號卷第十八頁），於原審亦稱：郵箱貨款四千元丙○○並無給付現金（詳
    原審卷第七十二頁、一八八頁），於本院傳訊時均未到庭。惟為被告所否認，再
    依被告所提出之戊○○經營之雲林縣斗六市大賣商拍賣廣場向雲林榮家領款之支
    票存根所示，證明戊○○於八十八年六月間、十一月間及十二月間，均有向雲林
    榮家領取款項之紀錄，有該等支票存根七紙在卷可憑（見原審卷第二０四頁以下
    ），而戊○○卻遲至八十八年十二月十九日始向雲林榮家主任反應本件購買郵箱
    價金四千元尚未給付之事，亦經證人子○○於本院審理時證述屬實，此有異於常
    情，且事涉記憶難免有誤，如已收取而忘記者，非無可能，且依扣案之現金出納
    備查簿其中確實有四月一日支大賣商四千元之記載，此顯然非被告臨時起意所為
    ，仍可以證明被告實際上已給付四千元予大賣商拍賣廣場，並無將之侵占入己，
    故縱使被告曾經採購郵箱十六個價金四千元，並據向所屬雲林榮家請款，已不能
    單依證人戊○○上開證言而認定被告有侵占該四千元之事實。矧給付郵箱價款之
    收據既已給付被告，原則上自應認被告業已清償上開價款，本件證人戊○○既將
    收據先為交付，如被告有未為清償情形，亦應由戊○○舉出確實證明，始為合理
    。且被告既得以零用金支用，則在提出清償之前，亦應屬被告私人財物，無所謂
    侵占公有財物之問題。
３、至證人即雲林榮家政風室主任子○○雖於偵查中證稱：「我有訊問戊○○有關採
    購郵箱十六個四千元問題，因是我們余主任在戊○○店裡買東西時，戊○○向主
    任反應有四千元採購郵箱錢未付，主任交代我查明，我訪談戊○○，他稱確實未
    收到丙○○之四千元，結果當場由人事管理員先代付該筆四千元。我回來後向會
    計單位查明結果，丙○○已在八十八年六月二十五日領走該筆四千元款項」（詳
    偵字一八四三號卷第十七頁背面以下）。於原審亦證稱：「雲林榮家主任在去年
    十二月十九日到大賣商時戊○○向主任反應，雲林榮家還欠大賣商四千元的信箱
    ，主任就下條子由政風室會同人事管理員到大賣商瞭解，我們去問戊○○他還是
    表示右開信箱的四千元價款未付，人事管理員當場墊付了四千元，戊○○開了壹
    張收據讓我們帶回。」、「經我們查丙○○已在八十八年六月二十五日向會計室
    結報該筆四千元的請購，結報時丙○○有檢具大賣商的四千元收據，而該筆四千
    元會計室也依正常手續結報，而依會計室的傳票該筆四千元是蓋丙○○的職章領
    走的，至於是領國庫支票或現金我不清楚」（詳原審卷第三十一頁），於本院上
    訴審理時復為相同之證述（見本院上訴審卷第三九頁、九十年九月十三日筆錄）
    ，並有戊○○所開立之免用統一發票收據壹張可按（附於原審卷第四十頁）。然
    此均係被告與戊○○間有無已支付郵箱價金之問題，殊難單憑戊○○之指訴尚未
    給付價金，即遽認被告即有侵占零用金之不法意圖。
４、又被告固坦承有向斗六市大賣商拍賣廣場購買洗衣粉等物，惟否認購辦公用物品
    浮報數量之犯行，辯稱：洗衣粉部分，八十八年七月份之需求為二包，實際上亦
    只購買二包而已，但是有部分東西不是洗衣粉，是同事臨時（公務）需要自行到
    他（指大賣商戊○○）店內去拿，戊○○都把他加在一起請款，把簽（收）單及
    需求單的金額一起請款，沒有另外寫明細，已如上述，故被告將其他雜項貨品費
    用總數換算洗衣粉之價格，所以十公斤裝的洗衣粉雖只買二包，為了合計其他雜
    項貨品費用，才在七月份清潔用品領用統計表上填寫購買二十三包十公斤裝洗衣
    粉，並非故意浮報等語。惟查雲林榮家員工若有急用物品向簽約廠商自行領用，
    均須事先知會承辦人或會同承辦人同往取貨，並將簽收單交承辦人報帳，並由廠
    商彙集簽單後再向雲林榮家請款，不是任何人都可以去領，是有關業務上需要者
    去領，業經證人曹俊明、辛○○、庚○○等於本院上訴審時供證屬實（詳本院上
    訴審卷第六一頁、六二頁、九十年十月十六日訊問筆錄），並據雲林榮家員工己○○、辛○○、丁○○、甲○○、癸○、壬○○、乙○○、庚○○等人於本院更
    審時均亦各陳明有事前向被告說過，被告即會跟廠商（指戊○○）說伊等會去拿
    物品等語（見本院九十一年八月二日訊問筆錄），且據被告所提之「其他雜項貨
品」金額估價單共二十一紙（附於原審證物袋），共計四一五五元，雖與四千二
    百元略有不符，應係誤算所致。是被告此部分之辯解應有實際購買用品，並無不
    合，已如上述。被告所述零星雜件拼湊換算洗衣粉情節，難遽認被告以區區之數
    而即謂基於貪污圖利之意而浮報（況亦非二十一包洗衣粉數量及其金額為四千二
    百元）。至於估價單中亦有屬八十八年六月份者八紙，未註明日期者三紙，似非
    八十八年七月份應報之金額，惟既據證人等分別到庭陳明被告確因故繁忙，而准
    由員工自行向廠商取物情形，彼等遲延提出收據，不宜遽認應歸被告之不利益。
    且以其金額甚小，又在被告可支用零用金六千元以下，究與懲治貪污治罪條例之
    立法本旨及社會價值相當性不符，被告當係廠商戊○○既以洗衣粉二十三包陳報
    ，被告亦為圖方便而遽憑該收據以申報，難遽認有被訴之購辦公用物品浮報數量
    之犯行，此外，復無其他積極證據足以證明被告確有上開被訴犯行，自難以該罪
    相繩。
５、綜上所述，不能證明被告有上開被訴侵占郵箱款項、浮報油性細字奇異筆、及洗
    衣粉數量之犯行，此部分本應諭知被告無罪之判決，惟公訴人既以此部分與被告
    前揭有罪部分有裁判上一罪之關係，一併起訴，本於審判上不可分之原則，爰不
    另為無罪之諭知，併此敘明。
據上論斷，應依刑事訴訟法第三百六十九條第一項前段、第三百六十四條、第二百九
十九條第一項前段，刑法第二百十六條、第二百十三條、第七十四條第一款，判決如
主文。
本案經檢察官曾銘芳到庭執行職務。
中    華    民    國      九十一      年      九      月      十一      日
                                  臺灣高等法院臺南分院刑事第三庭
                                      審判長法官  黃    崑    宗
                                            法官  葉    居    正
                                            法官  莊    俊    華
右正本證明與原本無異。
如不服本判決，應於判決送達後十日內向本院提出上訴狀，其未敘述理由者並應於提
出上訴狀後十日內向本院補提理由書（應附繕本)。
                                      法院書記官  廖    明    娟
中    華    民    國      九十一      年      九      月      十六      日
附錄：本判決論罪科刑法條：
刑法第二百一十三條：
公務員明知為不實之事項，而登載於職務上所掌之公文書，足以生損害於公眾或他人
者，處一年以上七年以下有期徒刑。
